臺灣彰化地方法院交通事件裁定　　　 100年度交聲字第1050號
移送機關即
原處分機關　　交通部公路總局臺中區監理所彰化監理站
異　議　人
即受處分人　　陳佩珍
上列聲明異議人因違反道路交通管理處罰條例案件，對於交通部
公路總局臺中區監理所彰化監理站於民國100 年6 月3 日所為處
分（原處分案號：彰監四字第裁64-I00000000號裁決書），聲明
異議，本院裁定如下：
   主  文
原處分撤銷。
陳佩珍機車駕駛人，駕駛普通重型機車經測試檢定酒精濃度超過
規定標準，吊扣普通重型機車駕駛執照壹年，並應接受道路交通
安全講習。
   理  由
一、原處分機關意旨略以：聲明異議人即受處分人陳佩珍（下稱
    異議人）於民國99年5 月9 日19時20分許，酒後駕駛車牌號
    碼MQ2-333 號重型機車，在彰化縣北斗鎮○○路○ 段296 巷
    與八德路35巷口，因酒後駕車經測得酒精濃度測定呼氣值達
    每公升0.71毫克，為彰化縣警察局北斗分局員警以其有違反
    道路交通管理處罰條例第35條第1 項第1 款規定之行為，掣
    開違反道路交通管理事件通知單（單號：彰警交字第I00000
    000 號）舉發。原處分機關經查異議人違規屬實，遂於100
    年6 月3 日以彰監四字第裁64-I00000000號裁決書，裁處罰
    鍰新臺幣（下同）45,000元，吊扣駕駛執照12個月，施以道
    安講習。按刑事訴訟法所規定之緩起訴處分乃附條件之不起
    訴處分，本質上為不起訴處分之一種，此觀該法第256 條之
    規定自明，至檢察官為不起訴處分時，依刑事訴訟法第253
    條之2 第1 項規定，對被告所為之指示及課予之負擔，乃屬
    一種特殊之處遇措施，並非刑罰。故刑事案件經檢察官為緩
    起訴處分確定後，視同不起訴處分確定，依行政罰法第26條
    第2 項規定，得依違反行政法上義務規定為行政裁罰，並無
    異議人所指「一事不二罰」原則之適用，原處分應無不合等
    語。
二、聲明異議意旨略以：伊業經緩起訴處分確定，並已完成義務
    勞動服務40小時，然監理站又依同一事件裁罰，係違反一罪
    不二罰，爰依法聲明異議等語。
三、按汽車駕駛人飲用酒類或其他類似物後，其吐氣所含酒精濃
    度超過每公升0.25毫克，不得駕車；駕駛汽車經測試檢定酒
    精濃度超過標準，處汽車駕駛人罰鍰15000 元以上60000 元
    以下，並當場移置保管該汽車及吊扣駕駛執照1 年，因而肇
    事致人受傷者，並吊扣駕駛執照2 年，道路交通安全規則第
    114 條第2 款、道路交通管理處罰條例第35條第1 項第1 款
    分別訂有明文。再一行為同時觸犯刑事法律及違反行政法上
    義務規定者，依刑事法律處罰之。但其行為應處以「其他種
    類行政罰」或得沒入之物而未經法院宣告沒收者，亦得裁處
    之。前項行為如經不起訴處分或為無罪、免訴、不受理、不
    付審理之裁判確定者，得依違反行政法上義務規定裁處之。
    本法所稱「其他種類行政罰」，指下列裁罰性之不利處分：
    限制或禁止行為之處分：限制或停止營業、「吊扣證照」、
    命令停工或停止使用、禁止行駛、禁止出入港口、機場或特
    定場所、禁止製造、販賣、輸出入、禁止申請或其他限制或
    禁止為一定行為之處分。行政罰法第26條、第2 條第1 款亦
    有明定。惟依95年2 月5 日正式施行之行政罰法第26條第1
    項規定：「一行為同時觸犯刑事法律及違反行政法上義務規
    定者，依刑事法律處罰之。但其行為應處以其他種類行政罰
    或得沒入之物而未經法院宣告沒收者，亦得裁處之。」，此
    乃一行為同時造成刑罰法律與行政秩序罰規定發生競合適用
    之關係時，基於「一事不二罰」之法理，經由立法程序確立
    應以刑罰優先為原則，避免行為人承受過度且重複之處罰。
    此觀該條立法理由明確揭示：「一行為同時觸犯刑事法律及
    違反行政法上義務規定時，由於刑罰與行政罰同屬對不法行
    為之制裁，而刑罰之懲罰作用較強，故依刑事法律處罰，即
    足資警惕時，實無一事二罰再處行政罰之必要。且刑事法律
    處罰，由法院依法定程序為之，較符合正當法律程序，應予
    優先適用。但罰鍰以外之沒入或其他種類行政罰，因兼具維
    護公共秩序之作用，為達行政目的，行政機關仍得併予裁處
    ，故為第一項但書規定。」，其理益明。是以前揭行政罰法
    中刑事法律處罰優先且不再處以行政秩序罰之目的，既係因
    為行為人已接受刑罰而足資警惕，且已發生懲罰之作用，即
    無使行為人陷於雙重處罰之不利益，則關於刑事法律處罰之
    範圍自應採取實質認定，凡刑事實體法或程序法中所規定客
    觀上剝奪行為人生命、自由、財產權利，主觀上亦因制裁之
    嚴厲性、痛苦性，其強度足以造成心理強制而間接達成矯正
    教化目的之處遇手段，皆應納入其中，而不以形式上符合刑
    法第32條至第34條所定主刑及從刑種類者為限，始與前揭法
    律規範之意旨相符。
四、經查：
(一)、異議人於上開時、地，酒後騎乘重型機車，經警測試其呼氣
    酒精濃度達0.71MG/L之違規事實，嗣經臺灣彰化地方法院檢
    察署於99年5 月12日以99年度速偵字第1055號為緩起訴處分
    ，其緩起訴處分期間為1 年，並應於緩起訴處分確定並收到
    檢察署通知後之7 個月內，向指定之公益團體、地方自治團
    體或社區提供40小時之義務勞務，該緩起訴處分確定後，異
    議人於期限內履行完成，緩起訴期間復於100 年5 月31日期
    滿未經撤銷，有彰化縣警局交字第I00000000 號舉發違反道
    路交通管理事件通知單、交通部公路總局臺中區監理所彰化
    監理站100 年6 月3 日彰監四字第裁64-Ｚ000000000 號違反
    道路交通管理事件裁決書、臺灣彰化地方法院檢察署檢察官
    緩起訴處分書、臺灣高等法院被告前案紀錄表各1 份在卷可
    憑，此部分事實洵堪認定。
(二)、按依刑事訴訟法第253 條之2 規定，命被告為金錢給付、勞
    務給付及處遇措施的部分，應得被告之同意（因涉及被告之
    人身自由及財產之拘束，且產生未經裁判即終局處理案件之
    實質效果，自應考慮被告之意願），上開金錢給付、勞務提
    供實質上均係對行為人的制裁，並造成行為人財產、自由、
    尊嚴等權利不利的影響。故本件檢察官對於受處分人為緩起
    訴處分，並命其向指定之公益團體、自治團體或社區提供60
    小時之義務勞務，雖非刑法所定之刑罰，然其實已對受處分
    人名譽、心理、自由及財產等產生相當制約，已產生實質制
    裁之效果，而非不起訴處分甚明，且應可認實質該當行政罰
    第26條第1 項所指「依刑事法律」之處罰。又檢察官既以本
    件受處分人緩起訴期間為1 年，並命其服義務勞務40小時，
    認受處分人應知所警惕，無再犯之虞，對於公共利益之維護
    已無礙，自無再另處以捐款之必要。則檢察官課受處分人以
    上之負擔，性質上可謂實質上制裁，且造成受處分人權利受
    限制影響，是受處分人上開違反刑事法律禁止規範之犯罪事
    實既已明確，僅因檢察官採取緩起訴處分之替代性刑事處遇
    手段，未將該案逕起訴或聲請簡易判決處刑，致其後適用之
    刑事程序有所區別，然就受處分人仍負有一定之義務觀察，
    其如未在上開指定期間內確實履行義務，依刑事訴訟法第25
    3 條之3 第1 項第3 款之規定，受處分人將遭受撤銷緩起訴
    處分之不利益；反之，倘其確實遵守並履行各項緩起訴條件
    ，除非合於刑事訴訟法第260 條所定情形之一，否則受處分
    人即無再就同一案件遭受刑事訴追之虞。從而，受處分人已
    因此前開緩起訴處分而剝奪其自由權，而上開義務給付義務
    亦具有強制性、懲罰性，雖不若易科罰金係以支付金錢作為
    自由刑之替代，惟經由緩起訴處分條件之履行使其免於遭檢
    察官發動起訴程序，仍具有替代刑罰之效果，廣義而言，應
    屬實質制裁，而有行政罰法第26條第1 項「一事不二罰」規
    定之適用。況刑事被告如經法院循審判程序判處罰金或得以
    易科罰金之拘役或有期徒刑，均得以援用行政法罰第26條第
    1 項之規定，免於處以行政秩序罰之雙重不利益；至於藉由
    緩起訴處分而節省司法資源者，在基於實質懲罰目的而其財
    產權遭受剝奪之餘，卻仍需繳納一定金額之行政罰鍰，其結
    果勢必降低刑事被告接受緩起訴處分之意願，而反噬緩起訴
    處分替代繁複刑事審判程序之制度性機能。準此以言，行政
    罰法第26條第2 項既未將緩起訴處分列舉其中，本於「例外
    規定從嚴解釋」之法理及前揭說明，自不能將條文中「不起
    訴處分」之範圍，擴及於性質顯不相同之「緩起訴處分」，
    且亦非得以具體個案中比較當事人實質上是否影響其財產權
    利（緩起訴可能係無負擔之緩起訴，而緩刑亦可能無負擔，
    惟均不影響其刑事處分之性質），或其影響當事人財產權利
    之輕重比較，憑為有無前揭行政罰法「一事不二罰」規定適
    用之標準。而道路交通管理處罰條例第35條規定之裁處，含
    有罰鍰及吊扣駕照，分屬行政罰法中之裁罰，有對於過去違
    反義務行為處罰之「秩序罰」（指罰鍰），以及對於預防將
    來再犯危險之「管制罰」（指吊扣駕照）；前者對於過去義
    務違反而為秩序罰之目的，與刑事制裁酒醉駕車所欲達到保
    護交通安全之目的相同，二者既為相同之目的，則處以較重
    之刑事制裁為已足，自無重複處罰行政罰之必要。
(三)、綜上所述，經檢察官為緩起訴處分而已受有實質制裁之行為
    ，如同時違反行政法上義務之規定，因已受有實質制裁，此
    時行政機關若另行依法行政裁罰，無異一罪二罰，因此參酌
    行政罰法第26條之立法意旨，違反行政法上義務之行為，若
    同時亦經檢察官另為緩起訴處分時，行政機關應不得就同一
    行為，再為與刑罰相類之罰鍰處分。從而，本件異議人所受
    之具體緩起訴處分內容即向臺灣彰化地方法院檢察署指定之
    公益團體、地方自治團體或社區提供40小時之義務勞務，與
    前揭規定之不起訴處分應非相當。故本件既已依懲罰作用較
    強之刑事法律制裁，即無再依行政法為相同處罰之必要（臺
    灣高等法院臺中分院97年度交抗字第1044號、第1141號裁定
    意旨可值參照）。原處分機關以檢察官為緩起訴處分時命被
    告所為之指示及課予之負擔，乃屬一種特殊之處遇措施，並
    非「刑罰」，而認本件並無一事不二罰適用之問題，原處分
    機關仍得就受處分人違反行政法上義務裁罰之，容有未洽。
    另道路交通管理處罰條例第35條第8 項固定有汽車駕駛人經
    裁判確定處以罰金低於該條例第92條所訂最低罰鍰基準規定
    者，應依該條例裁決繳納不足最低罰鍰部分之規定。惟檢察
    官以緩起訴命被告向指定之公益團體、地方自治團體或社區
    提供義務勞務，並非命給付金錢，與道路交通管理處罰條例
    第35條第8 項經裁判確定處以「罰金」，其性質迥然不同，
    自無比較基準，而無所謂差額可言，尚不生前揭條項補繳罰
    金不足最低罰鍰之差額問題（臺灣高等法院臺中分院98年度
    交抗字第981 號、第1059號裁定意旨可值參照）。綜上，應
    認本件異議人之聲明異議為有理由，自應由本院將原處分中
    關於罰鍰45,000元部分撤銷，此部分應屬不罰。
五、至於本件受處分人就原處分裁處吊扣駕駛執照及施以道安講
    習部分，雖未聲明不服，然因酒後駕車僅有一交通違規行為
    ，且有關其處罰效果之罰鍰、吊扣駕駛執照與施以道路交通
    安全講習等與該交通違規行為是否存在，均無從分離，本院
    自應就原處分全部加以審理（臺灣高等法院暨所屬法院98年
    法律座談會刑事類提案第23號研討結果參照）。而原處分機
    關所為之施以道安講習及吊扣駕駛執照之行政處分，究其性
    質，係屬對於預防將來再犯危險兼具維護公共秩序作用之行
    政管制罰，而與行政罰鍰係屬對於過去違反行政法上義務之
    行為予以處罰之行政秩序罰，有所不同，且其立法目的亦與
    刑罰有別，從而，前揭行政罰法第26條之一事不二罰原則，
    於此並無適用餘地，得據以處罰受處分人施以道路交通安全
    講習及吊扣駕駛執照，並無違誤，故受處分人此部分聲明異
    議無理由。
六、綜上，原處分既有上述於法未洽之處，自應由本院將原處分
    撤銷，並諭知如主文第2 項所示之處罰，以期適法。
七、據上論斷，應依道路交通管理處罰條例第87條第2 項前段、
    道路交通案件處理辦法第19條前段，裁定如主文。
中    華    民    國    100     年    8     月    9   日
                  交通法庭       法  官     鮑慧忠
以上正本證明與原本無異。
如不服本裁定，應於裁定送達後5日內，向本院提出抗告狀。
中    華    民    國   100    年    8     月    9     日
                                    書記官  林子惠